【裁判字號】    98,苗簡,421
【裁判日期】    990420
【裁判案由】    返還土地
【裁判全文】
臺灣苗栗地方法院民事簡易判決         98年度苗簡字第421號
原      告  戊○○
            庚○○
被      告  苗栗縣三義鄉公所
法定代理人  丁○○
訴訟代理人  丙○○
上列當事人間請求返還土地事件，本院於民國99年4 月9 日言詞
辯論終結，判決如下：
    主  文
被告應將坐落苗栗縣三義鄉○○○段三一二、三一四之二地號土
地如附圖所示標示紅色部分面積共計一五二平方公尺之水泥溝渠
拆除，並將上開土地返還原告及其他共有人。
原告其餘之訴駁回。
訴訟費用由被告負擔十分六，餘由原告負擔。
本判決第一項得假執行。
原告其餘假執行之聲請駁回。
    事實及理由
壹、程序方面：按訴狀送達後，原告不得將原訴變更或追加他訴
    ，但擴張或減縮應受判決事項之聲明者，不在此限，民事訴
    訟法第255 條第1 項第3 款定有明文。本件原告原起訴聲明
    ：被告應將坐落苗栗縣三義鄉○○○段308 、308- 3、312
    、314-2 地號土地（以下簡稱系爭308 、308-3 、312 、31
    4- 2地號土地）上，如起訴狀附圖所示紅色部分面積272 平
    方公尺之水泥溝渠拆除，並將該部分土地返還原告及其他共
    有人。嗣於本院會同兩造履勘現場並囑託苗栗縣銅鑼地政事
    務所（以下簡稱銅鑼地政事務所）派員會測後，原告於訴訟
    程序進行中之民國98年12月22日另具狀更正聲明為：被告應
    將坐落系爭30 8、308-3 、312 、314-2 地號土地上如附圖
    所示標示紅色部分，面積分別為110 平方公尺、2 平方公尺
    、98平方公尺及54平方公尺，合計264 平方公尺之水泥溝渠
    （以下簡稱系爭水泥溝渠）拆除，並將該部分土地返還原告
    及其他共有人。經查原告並未變更訴訟標的，僅為減縮應受
    判決事項之聲明，參酌上開規定，應予准許。
貳、實體方面：
一、原告起訴主張：
  (一)系爭308 、308-3 、312 、314-2 地號土地為原告及訴外人
    康蘭英所共有，原告於96年6 月13日經銅鑼地政實施鑑界、
    釘樁、核發土地複丈成果圖後，發現被告未經原告之同意，
    亦無正當理由，無任何權源即擅自在原告所共有之系爭土地
    如附圖所示標示紅色部分面積合計264 平方公尺土地上設置
    水泥溝渠，無權占用原告所共有之系爭土地。又原告所共有
    系爭土地毗鄰之同段333-1 地號土地為國有公共用地，使用
    分區為山坡地保育區，使用地類別為水利用地，為天然排水
    、灌溉溝渠之用，經查被告已向國有財產局表示擬於其上規
    劃排水設施，並經國有財產局函覆被告可依法無償撥用，詎
    原告請求被告拆除系爭水泥溝渠返還土地，未獲置理。為此
    ，爰依民法第767 條第1 項之規定，請求被告將占用系爭土
    地之系爭水泥溝渠拆除，並將占用之土地返還原告及其他共
    有人等語。並聲明：被告應將坐落系爭308 、308-3 、31 2
    、314-2 地號土地如附圖所示標示紅色部分，面積分別為11
    0 平方公尺、2 平方公尺、98平方公尺及54平方公尺，合計
    264 平方公尺之水泥溝渠拆除，並將該部分土地返還原告及
    其他共有人，並陳明願供擔保，請准宣告假執行。
  (二)對被告所為抗辯之陳述：觀諸被告97年10月22日義鄉建字第
    0970011402號函說明「本所發包興建」，及「本所基於為保
    護周遭土地、公共衛生及水土保持等政府責任，將自然排水
    系統強化為人工排水系統」等語，足見系爭水泥溝渠原為自
    然排水系統，係被告基於政府責任改建為人工排水系統；且
    被告於本院調解時，亦坦承無權占有系爭土地，並同意將占
    用部分之水泥溝渠拆除，將該部分土地返還原告，則被告抗
    辯坐落系爭308-3 地號土地面積2 平方公尺之系爭水溝非其
    興建，及坐落系爭308 地號土地面積110 平方公尺之系爭水
    溝查無興建資料云云，顯為臨訟推諉之詞。又被告自承系爭
    水泥溝渠係按原有土溝現況興建，足證被告於施作系爭水泥
    溝渠之初並未查證施工位置，是而將工程建構於原告所有系
    爭土地上；且被告既然不知是否有侵佔他人土地，即無可能
    取得原地主口頭及書面同意，是其所謂經原有土地所有權人
    同意云云，顯屬無稽。另被告未依法行政，進行徵收、給付
    補償金之程序，卻要人民概括承受其違法行政之結果，有違
    憲法對人民基本權之保障。
二、被告則以：坐落系爭308 、308-3 地號土地之水泥溝渠並非
    被告所興建，坐落系爭312 、314-2 地號土地之水泥溝渠，
    係93年6 月間，依訴外人即當時西湖村村長徐源慶之建議，
    按原有土溝現況興建混凝土排水溝，以加強農田灌溉之排水
    設施，工程施作時，土地所有權人均未阻止工程進行，並不
    知是否有侵佔他人土地。原告於96年間取得系爭土地所有權
    後主張拆除系爭溝渠，惟系爭溝渠建於先，原告取得系爭土
    地所有權於後，本應應概括承受現有公共設施，如原告堅欲
    拆除，就被告施作部分之水溝，被告願意拆除，至於非被告
    施作部分，被告無權拆除等語置辯，並聲明：原告之訴駁回
    。
三、本件系爭308 、308-3 、312 、314- 2地號土地為原告及訴
    外人康蘭英所共有，系爭308 、308-3 、312 、314- 2地號
    土地如附圖所示標示紅色部分面積合計264 平方公尺部分現
    建有水泥溝渠，其中坐落系爭312 、314-2 地號土地上如附
    圖所示標示紅色部分面積分別為98、54平方公尺部分之水泥
    溝渠為被告所建等情，為兩造所不爭執，且經本院勘驗現場
    及囑託銅鑼地政事務所測量屬實，製有勘驗筆錄、現場照片
    及複丈成果圖在卷可稽（詳卷第35至43頁），自堪信為真實
    。
四、原告主張系爭308 、308-3 地號土地上如附圖所示標示紅色
    部分面積分別為110 、2 平方公尺部分之水泥溝渠亦為被告
    所建等情，則為被告所否認，並以其僅於93年間依照當時苗
    栗縣西湖村長建議，將原有坐落於原告共有之系爭312 、31
    4- 2地號土地上之土溝改建為混凝土排水溝，以加強農田灌
    溉所需之公共排水設施，至於坐落於原告共有之系爭308 、
    308-3 地號土地上之水泥溝渠，則非被告所施作等語置辯。
    經查，按當事人主張有利於己之事實者，就其事實有舉證之
    責任，民事訴訟法第277 條定有明文。本件原告主張前開坐
    落系爭308 、308-3 地號土地上如附圖所示標示紅色部分面
    積分別為110 、2 平方公尺部分之水泥溝渠亦為被告所建等
    情，既為被告所否認，並以前開情詞置辯，則依據前揭規定
    ，自應由原告就其主張之事實，負舉證責任。惟查，原告就
    其主張之前開事實，並未能舉證證明，參以證人即苗栗縣三
    義鄉公所技士乙○○到庭證述系爭水溝驗收時為120 公尺長
    ，即如附圖中314-2 、313-2 、312 號土地上之水溝，上游
    在驗收時已經做好了，上游水溝不是被告所施作等語綦詳（
    詳卷第78至80頁），證人即苗栗縣三義鄉公所員工甲○○、
    己○○亦到庭證稱被告所施作的水溝只有從苗51線起算12 0
    公尺長的部分，坐落於系爭308 地號部分的水溝在被告施作
    水溝前即已做好，所以村長才要求被告依照308 地號上的水
    溝施作水泥溝渠延伸到後面即系爭312 、313-2 、314-2 地
    號土地上等情（詳卷第129 至132 頁），核與被告前揭所辯
    相符。而原告就其前開主張，又未能另舉證證明，則依前揭
    說明，原告主張系爭308 、308-3 地號土地上如附圖所示標
    示紅色部分面積分別為110 、2 平方公尺部分之水泥溝渠為
    被告所建云云，自無足採。
五、按所有人對於無權占有或侵奪其所有物者，得請求返還之。
    對於妨害其所有權者，得請求除去之。民法第 767 條第1項
    前段及中段訂有明文。又各共有人對於第三人得就共有物之
    全部，為本於所有權之請求，民法第821 條前段亦著有明文
    。另又以無權占有為原因，請求返還土地者，占有人對土地
    所有權存在之事實無爭執，而僅以非無權占有為抗辯者，土
    地所有權人對其土地被無權占有之事實無舉證責任，占有人
    應就其取得占有係有正當權源之事實證明之（最高法院85年
    度台上字第1120號判決意旨參照）。本件被告於原告所共有
    之系爭312 、314-2 地號土地上興建系爭水泥溝渠，已如前
    述，而被告就其有何合法占用系爭312 、314-2 地號土地之
    權源，又未據主張及舉證，並於最後言詞辯論期日陳明願意
    拆除該部分之水泥溝渠等情，則原告主張被告無權占用系爭
    31 2、314-2 地號土地，自屬可採。從而，原告依民法第76
    7 條規定，請求被告將占用系爭312 、314-2 地號土地上如
    附圖所示標示紅色部分面積分別為98、54平方公尺，合計共
    152 平方公尺部分之水泥溝渠拆除，並將該部分土地返還原
    告及其共有人，自屬有據，應予准許，爰判決如主文第1項
    所示。
六、次按民法第765 條前段規定：「所有人，於法令限制之範圍
    內，得自由使用、收益、處分其所有物。」，可知「處分」
    係所有權之主要權能之一。處分有事實上之處分與法律上之
    處分，前者就標的物為物質之變形，改造或毀損等物理上之
    事實行為，例如拆除房屋；後者乃就標的物之所有權為移轉
    、限制或消滅等，使所有權發生變動之行為。本件系爭308
    、308-3 地號土地上如附圖所示標示紅色部分面積分別為11
    0 、2 平方公尺部分之水泥溝渠既非被告所建，已如前述，
    則依前開說明，被告自無拆除該部分水泥溝渠之處分權能。
    從而，原告依民法第767 條規定，請求被告拆除坐落系爭30
    8 、308-3 地號土地上之水泥溝渠，並將該部分土地返還原
    告及其他共有人，為無理由，不應准許。
七、本件乃適用簡易訴訟程序而為被告敗訴之判決，依民事訴訟
    法第389 條第1 項第3 款規定，應依職權宣告假執行。至原
    告敗訴部分，其假執行之聲請因訴之駁回而失所附麗，不予
    准許。
八、本件事證已臻明確，兩造其餘攻擊防禦方法及所提證據，對
    本件判決之結果均無影響，爰不予一一論述，附此敘明。
九、民事訴訟費用負擔之依據：民事訴訟法第79條、第85條第1
    項。
中    華    民    國    99    年    4     月    20    日
              苗栗簡易庭法  官  王萬金
以上正本係照原本作成。
如對本判決上訴，須於判決送達後20日內向本院提出上訴狀。
                        書記官  劉麗美
中    華    民    國    99    年    4     月    20    日

司法院資訊處製作；財團法人民間司法改革基金會備份。
